【裁判字號】    97,訴,210
【裁判日期】    970311
【裁判案由】    強盜等
【裁判全文】
臺灣彰化地方法院刑事判決               97年度訴字第210號
公  訴  人  臺灣彰化地方法院檢察署檢察官
被      告  甲○○
                    號
                    （現於臺灣臺中戒治所強制戒治中）
指定辯護人  王素珍律師
上列被告因強盜等案件，經檢察官提起公訴（96年度偵字第1125
5號），本院判決如下：
    主  文
甲○○共同犯行使偽造特種文書罪，處有期徒刑陸月；又共同犯
搶奪罪，處有期徒刑壹年，應執行有期徒刑壹年伍月。
    事  實
一、甲○○曾有殺人前科，並因煙毒罪經判處有期徒刑4年（本
    院81年度訴字第22號、臺灣高等法院台中分院81年度訴字第
    1515號判決）、4月6月（本院82年度訴字第250號判決），
    民國（下同）84年12月29日假釋出監，復經撤銷假釋，尚有
    殘刑有期徒刑5年4月28日，與另案再犯煙毒罪所處有期徒刑
    5 年（本院85年度訴字第1056號、臺灣高等法院台中分院86
    年度上訴字第1558號判決）、3年6月（本院86年度訴字第
    959 號判決），合併執行，94年6月13日假釋出監，應於99
    年7月30日假釋期滿（不構成累犯）。
二、甲○○於假釋期內，仍不知悔改，竟為避免犯罪後遭警方依
    車牌循線查獲，而與綽號「文龍」之不詳姓名年籍之成年男
    子，共同基於行使偽造特種文書之犯意聯絡，由甲○○於96
    年11月27日20時許，在彰化縣員林鎮○○里○鄰○○路○段
    386號自家住處，使用黑色膠帶及米色厚紙板，偽造屬於行
    車許可憑證之特種文書之「5704—LX」號自小客車車牌2張
    （按：5704—LX號自小客車並無車籍資料），再以雙面膠黏
    貼在甲○○所有之車牌號碼9078—PU號（起訴書誤載為9097
    —PU號）自小客車之前後車牌上，並於當日21時45分起，由
    「文龍」駕駛該車，搭載甲○○上路，而行使上開偽造之車
    牌，足以生損害於交通部、監理站對車牌核發與管理之正確
    性。
三、嗣甲○○與綽號「文龍」男子，於當晚22時15分許，駕駛上
    開懸掛車牌號碼「5704—LX」號自小客車，行經彰化縣田中
    鎮○○路○段505巷前，見有一落單女子乙○○，甲○○與綽
    號「文龍」男子，即共同基於意圖為自己不法所有之犯意聯
    絡，由甲○○下車，走近到該505巷30號前，趁乙○○掏鑰
    匙正要開啟車門而未及防備之際，由甲○○徒手將乙○○掛
    在左肩上的皮包1個（內有現金新台幣〈下同〉4萬2000元、
    身分證、駕照、健保卡各1張、手機1支、皮夾一只）猛力一
    拉而欲搶走，乙○○因而跌倒，受有左手肘、左腳踝擦傷之
    傷害，乙○○不肯鬆手，然被甲○○手拉著皮包用力一甩，
    乙○○被甩開而鬆手，乙○○再往前拉住甲○○，卻被甲○
    ○掙脫。甲○○得手後，立即跑向巷口，由「文龍」駕駛上
    開自小客車接應甲○○上車後離去，由田中鎮○○路、轉復
    興路，在復興路與山腳路口處停下，甲○○下車將該車前後
    之偽造之「5704—LX」車牌取下，並改由甲○○駕駛，在田
    中鎮○○路赤水崎段某路邊丟棄該偽造之「5704—LX」車牌
    二面，並繼續往南投縣名間鄉方向逃逸。搶奪所得現金由二
    人並隨即瓜分，其他物品丟棄於員林鎮某大排水溝內。
四、嗣經警調閱監視錄影畫面後，於同年12月3日16時40分許，
    員警持本院核發之搜索票前往甲○○彰化縣員林鎮浮圳巷85
    弄48號住處實施搜索，而查獲上情。
    理  由
一、本案所引用之供述證據及非供述證據，檢察官、被告及辯護
    人均同意其具有證據能力，是後述證據之證據，均有證據能
    力，合先敘明。
二、認定事實所憑證據及理由：
  (一)被告甲○○於本院審理中，對上述搶奪、行使偽造特種文書
    之犯行，均自白不諱。
  (二)證人（被害人）乙○○於本案審理中證稱：「（96年11月27
    日晚上10時15分，被告如何強盜你的財物？）他從我的左後
    方，我正在開車門，我的皮包掛在左肩上，他拉走。」「（
    被搶時，你用哪隻手拉皮包？）兩隻手都有拉。（依照偵查
    卷你的受傷照片，你的左手肘、右手肘、膝蓋及腳踝都有受
    傷，都有擦傷？）我跌倒，但是我不知道那是不是拖行。（
    請描述你跌倒的情形？）我跌倒之後，我為了拉住我的皮包
    ，而移動跌倒的位置。」「一開始皮包是揹在我的左肩，他
    從我的左後方將皮包背帶拉往他的方向，皮包背帶掉到我的
    左前臂，他還繼續拉我的皮包背帶，我也拉住另一邊要拉回
    我的皮包，我們拉扯皮包的時間我不知道那是多久，我也沒
    有去記幾分鐘。拉扯中，我跌倒了，因為我碰到我的車子才
    跌倒。我後來拉不住就讓他把皮包搶走了。我就追他，我追
    到巷口，他人就坐車子跑了。（你於警詢稱扭打的狀況如何
    ？）只有拉扯沒有扭打。」「我與被告拉扯皮包的時候，我
    也是有拉到人，後來拉不住他，他把我的皮包搶去了。」「
    他把皮包拿走時，我有拉到他的人，我忘記是拉到他的身體
    哪個部位，但是我拉不住他，因為他有力氣，而且我有跌倒
    。我跌倒不是被他推倒，我忘記我是如何跌倒的。」「我有
    跌倒，我有跟被告拉扯，是因為拉扯跌倒。我在與被告拉扯
    的過程中我就跌倒了。跌倒後我要將皮包拉回來，拉扯中被
    告有將皮包往我的方向甩一下，我的手就被甩開，他就把皮
    包拉走。」「被告要跑，我與他拉扯，我也有往他的方向往
    前大約一步的距離。」「（被告與你拉扯皮包的過程中，除
    了拉、甩之外，還有無對你有其他動作？）沒有，沒有打我
    。」「（被告搶皮包時，除了與你拉扯、甩，還有無其他強
    暴、脅迫的行為？）沒有。」等語，可以得知：被告係趁著
    被害人拿鑰匙開車門而未及防備時，由被害人身後將掛在左
    肩之皮包扯下，皮包背帶滑到被害人左前臂上，被害人跌倒
    ，二人繼續拉扯皮包，被告將皮包甩一下，被害人的手被甩
    開，被告搶得皮包，被害人雖然往前拉被告，但卻拉不住，
    被告迅速往巷口跑去，上車離去，並未對被害人施以其他強
    暴脅迫行為。
  (三)按搶奪與強盜雖同具不法得財之意思，然搶奪係乘人不備，
    公然掠取他人之財物，如施用強暴脅迫，至使不能抗拒而取
    其財物或令其交付者，則為強盜罪。至所謂強暴脅迫手段，
    祇須抑壓被害人之抗拒，足以喪失其意思自由為已足，縱令
    被害人實際並無抗拒行為，仍於強盜罪之成立，不生影響（
    最高法院64年臺上字第1165號、20年非字第84號判例意旨參
    照）。搶奪罪之性質，係乘人不備而掠取之，故須用不法之
    腕力，自財物所持人支配範圍內，移轉於自己之所持，方與
    該項罪質相符（最高法院19年上字第533號判例參照）。而
    強盜罪之所謂「不能抗拒」，係指行為人所為之強暴、脅迫
    等不法行為，就當時之具體事實，予以客觀之判斷，足使被
    害人身體上或精神上達於不能或顯難抗拒之程度而言（最高
    法院94年度臺上字第2266號判決意旨參照）。強盜罪之本質
    ，乃是先直接壓制被害人對財產管理之自由意志，而後再改
    變財產支配關係，其壓制之方式包含強暴、脅迫、藥劑、催
    眠術、或其他非法方法等。而搶奪罪是趁人不及反應，直接
    改變財產支配關係。本件被告係趁被害人拿鑰匙開啟車門之
    際，未及防備就直接改變財產支配關係，顯然僅構成搶奪罪
    。起訴書所述「甲○○徒手將乙○○推倒在地，再將之壓制
    在地上，致使乙○○不能抗拒，搶走乙○○手上之皮包一個
    」云云，與上述被害人證述內容不符，應予澄清。
  (四)至於搶奪所得財物，被告僅自白皮包內有現金4萬2000元、
    身份證、駕照、健保卡、提款卡1張、皮夾1只、手機2支。
    而被害人審理結證稱，皮包內有現金6萬5000元、身分證、
    駕照、健保卡、提款卡1張、皮夾1只、手機1支，另有鑽戒2
    只、鑽石耳環1對、黃金項鍊1條、白K翡墜鍊1條、K金戒指4
    只等首飾。被告既然自白搶奪犯行，就沒有必要對於所得財
    物部分隱匿犯行，被害人指稱將大量首飾放在皮包內隨身攜
    帶一節，確實與一般婦女會將珠寶放在保管箱，或穿戴身上
    依原來使用方法（如鑽戒應套在手指、項鍊應掛在脖子）者
    ，顯有極大不同，又被害人所稱皮包內現金金額亦與被告供
    述有2萬3000元之差距，此部分證據薄弱，基於「罪疑惟輕
    」原則，應認定皮包內並無上述首飾，且現金僅為4萬2000
    元。又被告之自白應有其他補強證據始得採用，被告自白皮
    包內有2支手機，而被害人堅稱只有1支手機，此差額1支部
    分，欠缺補強證據，亦應依照有利被告認定之方式，認定皮
    包內僅有一隻手機。
  (五)此外，本案警方96年12月3日前往被告住家搜索時，發現被
    告9078-PU小客車之前後車牌上，仍有雙面膠黏貼痕跡，並
    拍攝相片附卷，又有被告名下車牌號碼9078-PU小客車之車
    籍基本資料查詢表、以5704-LX車號查詢車籍結果表、被害
    人乙○○左手肘、左腳踝擦傷照片4張、監視錄影器翻拍照
    片（拍攝被告逃逸由「文龍」駕車接應，被害人在後追趕，
    被告在復興路、山腳路口下車更換車牌之過程）等可資佐證
    。綜上所述，本案事證明確，被告犯行已可認定。
三、論罪科刑：
  (一)按汽車牌照為公路監理機關所發給，固具有公文書性質，惟
    依道路交通安全規則，汽車牌照僅為行車之許可憑證，自屬
    刑法第212條所列特許證之一種。按刑法上之搶奪罪，其所
    謂搶奪係指行為人乘人之不備或不及抗拒而公然攫奪他人支
    配範圍以內之物，移轉於自已實力支配下之行為而言。行為
    人於掠奪之際或不免於暴行，然與強盜罪之暴行，必須至使
    人不能抗拒之情形，迥然有別，最高法院著有32年上字第21
    81號判例可資參照。是以如行為人並無傷害故意，乃因搶奪
    行為而致普通傷害者，此項傷害行為，應吸收於搶奪行為之
    內，不另為罪。被告將掛在被害人肩上的皮包，用力往下一
    拉，被害人跌倒而受傷，此行為固係一種暴行，惟係屬被告
    實施搶奪行為在掠奪之際所為之暴行之範圍，惟被告並未有
    推倒被害人、或將之壓制在地上之舉，故被告並無另有傷害
    被害人之犯意，不另論以傷害罪。又檢察官認為被告觸犯強
    盜罪嫌，容有誤會，在起訴之基本事實同一範圍內，變更應
    適用之法條。故核被告所為，應成立刑法第216條、212條之
    行使偽造特種文書罪，及刑法第325條第1項之搶奪既遂罪。
    被告所犯上述行使偽造特種文書罪、搶奪既遂罪，犯意各別
    ，罪名有異，應分論併罰。
  (二)起訴書就上述被告偽造特種文書犯行，並未論述有共犯參與
    ，然被告在本院審理中自白稱：「那天是晚上8點許在我住
    處，而膠帶是在我家本來就有的，我用米色厚紙板用膠帶黏
    貼號碼及英文字母後，將該後紙板黏貼雙面膠帶黏貼到前後
    車牌處。」「（事前為何要偽造車牌，並懸掛在車上使用？
    ）因為文龍要找我去找一個朋友。... 一開始偽造車牌就想
    要搶奪，但是還沒有選定對象。」「因為文龍邀約我去員集
    路找一個朋友，剛好開車到員集路巷子看到被害人走出來才
    臨時決定要搶她」等語，被告是因為綽號「文龍」之成年男
    子提議要去員集路找朋友，才決定要一起出門，而被告在出
    門之前才臨時偽造車牌預備犯罪之用，所以「文龍」對於被
    告偽造車牌之犯行，必定知悉，而且車輛是由「文龍」駕駛
    上路，「文龍」對於行使偽造車牌，已有行為分擔與犯意連
    絡，應論以共同正犯。又被告行搶乙○○時，由「文龍」駕
    車在巷口把風，並在被告行搶得手後由「文龍」開車接走，
    二人有犯意連絡與行為分擔，搶奪罪部分亦應論以共同正犯
    。
  (三)爰審酌：被告自72年間有犯罪前科以來，二十年來犯案不斷
    ，進出監獄多次，總是不斷地危害社會，素行不佳。又被告
    為了遂行搶奪犯罪，精心偽造車牌，所幸本案被告變換車牌
    的過程，為監視器全程錄下，始得偵破本案，又本案已是兩
    度假釋中再犯，被告顯然並未珍惜得來不易的自由。又被告
    搶奪之財產，價值不菲，被告在警訊、偵查中，僅因不滿被
    害人報案，竟謊稱被害人販賣毒品，滿口謊言，實在可惡，
    雖然在審理時坦承說謊，並向被害人致歉，但並未賠償被害
    人，亦未達成和解。又刑法第212條特種文書罪，其法定刑
    僅為一年以下有期徒刑之罪，刑度非重，實乃因偽造特種文
    書者，多屬於為謀生及一時便利起見，其情與偽造、變造他
    種公文書有別，且為害尚輕，故刑法於第211條外特列專條
    ，科以較輕之刑（最高法院30年上字第2982號判例意旨參照
    ），而被告偽造車牌之目的，竟為加害他人犯罪之用，非為
    謀生及一時便利之動機，與原立法之考量情形不同，不應輕
    縱，另審酌被告犯罪之動機、方法、手段等一切情狀，量處
    如主文所示之刑，並定應執行刑，以示懲儆。
  (四)偽造之車牌二面既已丟棄，又未扣案，亦非違禁物，為免執
    行困難，不另宣告沒收。
四、適用法條：
  (一)刑事訴訟法第299條第1項前段、第300條。
  (二)刑法第28條、第216條、第212條、第325條第1項、第51條第
    5款。刑法施行法第1條之1第1項、第2項前段。
本案經檢察官張尹敏到庭執行職務。
中    華    民    國    97    年    3    月    11      日
                  刑事第八庭   審判長法  官  李雅俐
                                     法  官  唐中興
                                     法  官  葉明松
以上正本證明與原本無異。
如不服本判決，應於判決送達後10日內，向本院提出上訴書狀，
上訴書狀應「敘述具體上訴理由」，並按他造當事人之人數附繕
本。「切勿逕送上級法院」。
告訴人或被害人對於判決如有不服具備理由請求檢察官上訴者，
其上訴期間之計算係以檢察官收受判決正本之日期為準。
中    華    民    國    97    年    3    月    12      日
                                     書記官  施秀青
附錄本案論罪科刑法條全文
中華民國刑法第216條
行使第210條至第215條之文書者，依偽造、變造文書或登載不實
事項或使登載不實事項之規定處斷。
中華民國刑法第212條
偽造、變造護照、旅券、免許證、特許證及關於品行、能力服務
或其他相類之證書、介紹書，足以生損害於公眾或他人者，處1
年以下有期徒刑、拘役或3百元以下罰金。
刑法第325條第1項
意圖為自己或第3人不法之所有，而搶奪他人之動產者，處6月以
上5年以下有期徒刑。
刑法第1-1條
中華民國九十四年一月七日刑法修正施行後，刑法分則編所定罰
金之貨幣單位為新臺幣。
九十四年一月七日刑法修正時，刑法分則編未修正之條文定有罰
金者，自九十四年一月七日刑法修正施行後，就其所定數額提高
為三十倍。但七十二年六月二十六日至九十四年一月七日新增或
修正之條文，就其所定數額提高為三倍。


司法院資訊處製作；財團法人民間司法改革基金會備份。
